---
title: "t-toets voor een verwachting"
output:
  html_document: 
    number_sections: true
    toc: true
    toc_depth: 1
    toc_float: true
    css: C:\Users\michi\Documents\FPPW. Project statistische technieken\pagina's\statlas_technieken.css
---

```{r setup, include=FALSE}
knitr::opts_chunk$set(
  comment="", 
  prompt=FALSE,
  class.source="r-chunk", 
  class.output="chunk-output"
  )
```



<br>

------------------------

Op deze pagina wordt een statistische techniek gedemonstreerd aan de hand van een voorbeeld. Meer informatie over hoe je deze pagina kan gebruiken vind je in deze <a href="https://statlas.ugent.be/andere paginas/handleiding.html" target="_blank">handleiding</a>. 

De analyse gebeurt met behulp van R en RStudio. Een inleiding tot deze software vind je <a href="https://ufora.ugent.be/d2l/le/discovery/view/course/386505" target="_blank">hier</a>.

------------------------

# Doel

Met deze techniek kan je nagaan of een verwachting in een populatie verschillend is van een vooropgestelde waarde.

------------------------
```{r data_import1, echo=FALSE}

n <- 54
mu_0 <- 58

```

# Voorbeeld

Onderzoekers meten de variabele jobtevredenheid ($X$) aan de hand van een vragenlijst. Deze variabele kan elke waarde aannemen van $0$ tot $100$.

Uit een recent grootschalig onderzoek is gebleken dat Belgen gemiddeld $`r mu_0`$ scoren. Je vraagt je af of leerkrachten in het lager onderwijs hoger scoren dan $`r mu_0`$. 

Je verzamelt gegevens om een antwoord te kunnen formuleren. Daarvoor trek je een steekproef van $`r n`$ leerkrachten in het lager onderwijs. 


-------------------

# Data importeren

De data bij dit voorbeeld kan je met het onderstaande commando importeren in R.

```{r data_import2}

mijn_data <- read.csv("https://statlas.ugent.be/datasets/tevredenheidsstudie.csv")

```

<br>

Inspecteer de data met de functie `str()`.

```{r}

str(mijn_data)

```

<br>

Het object `mijn_data` bevat een dataframe met alle gegevens. In dit voorbeeld hebben we enkel de variabele jobtevredenheid nodig. Die kan je apart selecteren uit het dataframe en in een nieuw object stoppen.

```{r}

jobtevr <- mijn_data$jobtevr

```

<br>

----------------------

# Hypothesen

De hypothesen die bij deze toets horen zijn:

$$H_0: \mu_X = \mu_0 \text{, in dit geval } \mu_X = `r mu_0` $$
$$H_a: \mu_X > \mu_0 \text{, in dit geval } \mu_X > `r mu_0` $$


<br>

Dit is een eenzijdige toets. Meer uitleg over eenzijdig versus tweezijdig toetsen vind je <a href="https://statlas.ugent.be/cursussen/Statistiek I syllabus 20-21.pdf#page=238" target="_blank">hier</a>.

<br>

De verwachting van de jobtevredenheid onder $H_0$ kan je ook als een object in R opslaan.

```{r}

mu_0 <- 58

```

<br>

----------------

# Data verkennen

Met de functie `summary()` kan je snel een overzicht van een variabele krijgen. 

```{r}
summary(jobtevr)
```

<br>

Met de functie `mean()` is het eenvoudig om afzonderlijk het gemiddelde van de variabele jobtevredenheid in de steekproef van $54$ leerkrachten te berekenen.

```{r}
mean(jobtevr)
```

<br>

Deze waarde is wat groter dan $`r mu_0`$. Met een statistische toets zal je nagaan of het geloofwaardig is dat deze afwijking louter aan toeval te wijten is.

<br>

Een visuele samenvatting van `jobtevr` kan je bekomen door een boxplot te tekenen. 

```{r}
boxplot(jobtevr)
```

<br>

---------------

# Keuze toets 
Je toetst of een verwachting $\mu_X$ groter is dan een gegeven waarde. De populatievariantie $\sigma_X^2$ is niet gekend. Je kiest dus voor een t-toets voor één verwachting.


## Assumpties {-}
Om een t-toets voor één verwachting te kunnen gebruiken moet voldaan zijn aan volgende assumpties:

<ul>
<li> $X$ moet tenminste van intervalniveau zijn. Dat is het geval in dit voorbeeld.

<li> $X$ moet een normale verdeling volgen of de steekproef moet voldoende groot zijn. Over de verdeling van de variabele is geen informatie gegeven, maar visuele inspectie met `qqnorm()` leert je dat de verdeling min of meer normaal is. Hier is bovendien de steekproefgrootte $n= `r n`$. De vuistregel is dat $n\geq30$ moet zijn, dus aan deze voorwaarde is zeker voldaan.


```{r}
qqnorm(jobtevr)
```

</ul>
<br>

------------------------

# Significantieniveau

Vóór je de toets uitvoert dien je een significantieniveau $\alpha$ te kiezen. 

```{r}

alpha <- 0.10

```

<br>

-----------------------

# Toets 

De t-toets kan je uitvoeren met de functie `t.test()`:

```{r t-toets}

t.test(jobtevr, mu=mu_0, alternative="greater", conf.level=1-alpha)

```

```{r, echo=FALSE}

toets <- t.test(jobtevr, mu=mu_0, alternative="greater", conf.level=1-alpha)
p.waarde <- toets$p.value
bi <- toets$conf.int

```

<br>

## Beslissing {-}

Je stelt vast dat de overschrijdingskans $p= `r p.waarde`$ kleiner is dan de waarde voor $\alpha$ die eerder is vastgelegd, namelijk $\alpha=`r alpha`$. Hieruit concludeer je dat je de nulhypothese moet verwerpen op het $`r alpha*100`\%$ significantieniveau.

Je kan tot dezelfde conclusie komen aan de hand van het betrouwbaarheidsinterval. Je stelt vast dat de waarde $`r mu_0`$ zich niet in het $`r (1-alpha)*100`\%$ betrouwbaarheidsinterval $[`r bi[1]`, `r bi[2]`[$ bevindt. De nulhypothese, die stelt dat de verwachting bij leerkrachten gelijk is aan $58$, is dus niet compatibel met de geobserveerde data. Je verwerpt bijgevolg de nulhypothese op het $`r alpha*100`\%$ significantieniveau.

<br>

------------

# Conclusie 

Je verwerpt de nulhypothese op het $`r alpha*100`\%$ significantieniveau.

<br>
