---
title: "Data verkennen: de dataset inspecteren"
output:
  html_document: 
    number_sections: true
    toc: true
    toc_depth: 2
    toc_float: true
    css: C:\Users\michi\Documents\FPPW. Project statistische technieken\pagina's\statlas_technieken.css
---

```{r setup, include=FALSE}
knitr::opts_chunk$set(comment='', 
                      prompt=FALSE, 
                      class.source="r-chunk", 
                      class.output="chunk-output")
```

<!--  {-} of {.unnumbered} na header zorgt ervoor dat deze sectie niet wordt genummerd ondanks "number_sections: TRUE" in YAML -->

------------------------

```{r, echo=FALSE}

enquete <- read.csv("https://statlas.ugent.be/datasets/enquete.csv") 

```


Op deze pagina vind je een demonstratie van een statistische techniek aan de hand van een voorbeeld. 

Meer informatie over hoe je deze pagina kan gebruiken vind je in deze <a href="https://statlas.ugent.be/andere paginas/handleiding.html" target='_blank'>handleiding</a>.

<!-- ../ verwijst naar hogere directory -->

De analyse gebeurt met behulp van R en RStudio. Een inleiding tot deze software vind je <a href="https://ufora.ugent.be/d2l/le/discovery/view/course/386505" target='_blank'>hier</a>.

<br>

------------------

# Doel

De bedoeling is om informatie te verkrijgen over de dataset: hoeveel data zit erin? Hoeveel variabelen en hoeveel observaties zijn er? Welke soorten variabelen? Zijn er ontbrekende data?

<br>

------------------

# Voorbeeld

De dataset `enquete` bevat gegevens van `r dim(enquete)[2]` variabelen geobserveerd bij `r dim(enquete)[1]` Amerikaanse studenten die een vak statistiek volgen.

Deze dataset kan je inladen met `read.csv()`. De data kan je best meteen in een object `enquete` onderbrengen zodat je die later makkelijk opnieuw kan oproepen.

```{r, eval=FALSE}
enquete <- read.csv("https://statlas.ugent.be/datasets/enquete.csv")
```

<br>


------------------

# Welk soort R-object is het?

In R bestaan veel verschillende soorten objecten. Voorbeelden zijn vectoren, dataframes, lists en matrices.

Data die van buitenaf worden geïmporteerd komen vaak als dataframe in R terecht - zoals in dit geval `enquete`. Je kan het type object opvragen met `class()`.

```{r}
class(enquete)
```

<br>

Een dataset in de vorm van een dataframe is in veel gevallen ideaal: het is de meest overzichtelijke en handige manier om met data aan de slag te gaan in R.

<br>

------------------

# Hoe groot is je dataset?

De omvang van een dataset, als die netjes in een dataframe vervat zit, kan je makkelijk opvragen met de functie `dim()`.

```{r}
dim(enquete)
```

<br>

Het eerste getal in de output slaat op het aantal rijen, dus in dit geval op het aantal bevraagde studenten. Je kan dit apart selecteren met `dim(enquete)[1]`.

Het tweede getal gaat over het aantal variabelen dat geobserveerd werd. Met `dim(enquete)[2]` kan je deze waarde apart opvragen.

<br>

---------------------

# Soorten variabelen in de dataset

Met `str()` krijg je een overzicht van de variabelen in de dataset. Er staat telkens ook bij om welk type data het gaat: `chr`, `num`, `int`, enz.

```{r}
str(enquete)
```

<br>

---------------------

# Zijn er ontbrekende data?

Mogelijk heeft niet elke bevraagde student op elke vraag van de enquête geantwoord. Dan zullen er in je dataset ontbrekende gegevens (in het Engels: "missing data") te vinden zijn. In R krijgen die een specifieke waarde, namelijk `NA`.

De functie `is.na()` laat je toe om op zoek te gaan naar ontbrekende gegevens in je dataset.

Meer informatie over ontbrekende data vind je via <a href="dataverkennen7_ontbrekende_data.html" target='_blank'>deze link</a>.





