---
title: "Meervoudige lineaire regressie: categorische predictor"
output:
  html_document: 
    number_sections: true
    toc: true
    toc_depth: 2
    toc_float: true
    css: C:\Users\michi\Documents\FPPW. Project statistische technieken\pagina's\statlas_technieken.css
---

```{r setup, include=FALSE}
knitr::opts_chunk$set(comment='', 
                      prompt=FALSE, 
                      class.source="r-chunk", 
                      class.output="chunk-output")

```

<br>

Op deze pagina vind je een demonstratie van een statistische techniek aan de hand van een voorbeeld. 

Meer informatie over hoe je deze pagina kan gebruiken vind je in deze <a href="https://statlas.ugent.be/andere paginas/handleiding.html" target='_blank'>handleiding</a>.

De analyse gebeurt met behulp van R en RStudio. Een inleiding tot deze software vind je <a href="https://ufora.ugent.be/d2l/le/discovery/view/course/386505" target="_blank">hier</a>.

<br>

<details>
<summary>Referentie</summary>

Het voorbeeld op deze pagina is geïnspireerd door een <a href='#Referentie'>studie van Mell et al. (2021)</a>. Om praktische en didactische redenen werden de hypothesen en de data aangepast. 
</details>

<br>

------------------

# Doel

Lineaire regressie is een statistische techniek die je kan gebruiken om een hypothese te toetsen over het effect van een variabele (een onafhankelijke variabele of predictor) op een andere variabele (de afhankelijke variabele of uitkomst). In lineaire regressie is die afhankelijke variabele altijd continu, dus ten minste van intervalniveau.

Zo goed als altijd zal je moeten controleren voor extra predictoren die het resultaat van de toetsing kunnen beïnvloeden.

Op deze pagina kom je te weten hoe je zo'n hypothesetoetsing kan uitvoeren in het geval dat de predictor een categorische variabele is.

<br>

----------------

# De dataset

```{r, echo=FALSE}

dataVertrouwen <- read.csv("https://statlas.ugent.be/datasets/vertrouwen.csv")

```


De dataset `dataVertrouwen` bevat gegevens van `r dim(dataVertrouwen)[2]` variabelen geobserveerd bij `r dim(dataVertrouwen)[1]` Belgen.

Deze dataset kan je inladen met `read.csv()`. De data kan je best meteen in een object `dataVertrouwen` onderbrengen zodat je die later makkelijk opnieuw kan oproepen.

```{r, eval=FALSE}
dataVertrouwen <- read.csv("https://statlas.ugent.be/datasets/vertrouwen.csv")
```

<br>

Met `str()` krijg je een opsomming van alle variabelen in de dataset. Je vindt er ook telkens bij om welk datatype het gaat. Afhankelijk van het datatype zal je sommige functies wel of juist niet kunnen gebruiken om je data te verkennen. Het heeft bijvoorbeeld geen zin om een gemiddelde te berekenen van een variabele van type `chr`.

```{r}

str(dataVertrouwen) 

```

In de output van `str()` zie je inderdaad dat er `r dim(dataVertrouwen)[2]` variabelen zijn met telkens `r dim(dataVertrouwen)[1]` observaties. 

<br>

------------------------

# Een lineair model specifiëren in R

Je kan een model bouwen met de functie `lm()`. Het eerste argument van die functie is een formule waarin je specifieert welke variabelen je in het model wil opnemen:

<ol>
<li>een afhankelijke variabele
<li>een tilde `~`
<li>predictoren gescheiden door een `+`

</ol>

In het tweede argument bepaal je uit welk dataframe de variabelen komen. Hier is dat `dataVertrouwen`.

Zo'n model kan je in een object met een eenvoudige naam stoppen.

```{r}
mijnModel <- lm(vertrouwen ~ sesKind + sesVolw + burgst + wrkls + geslacht, data = dataVertrouwen)
```

<br>

## Output van het model in R {-}

Met de functie `summary()` kan je heel veel informatie over het model oproepen. Als argument geef je gewoon het object `mijnModel`. 

```{r}
summary(mijnModel)
```

De regressiecoëfficiënten vind je in de kolom `r colnames(summary(mijnModel)$coefficients)[1]`. Meer uitleg over de interpretatie van deze coëfficiënten vind je <a href='https://statlas.ugent.be/cursussen/Statistiek II syllabus 20-21.pdf#page=226' target='_blank'>hier</a>, voornamelijk onderaan p.228 en onder 10.2.4 en 10.2.5. Merk op dat R standaard dummy-codering toepast.

<br>

-----------------------

# Assumpties

Hypothesetoetsing met lineaire regressie is enkel een bruikbare en betrouwbare techniek als aan een reeks voorwaarden is voldaan. Die moet je verifiëren vooraleer je met de interpretatie mag beginnen.

De Gauss-Markovassumpties en de normaliteitsassumptie van de fouten kan je nagaan met `plot()`. Dit commando geeft je vier plots na elkaar. De eerste drie zijn relevant. In dit geval lijkt alles in orde en mag je verdergaan met de analyse. 

Meer uitleg over de assumpties en deze plots vind je <a href='https://statlas.ugent.be/cursussen/Statistiek II syllabus 20-21.pdf#page=209' target=_blank>hier</a> (vanaf 9.9). 

```{r, eval=FALSE}
plot(mijnModel)
```

```{r, echo=FALSE}
par(mfrow=c(2,2))
plot(mijnModel, which=1, main='1e GM-assumptie')
plot(mijnModel, which=2, main='normaliteit van de fouten')
plot(mijnModel, which=3, main='2e GM-assumptie: homoscedasticiteit')
```

<br>

Een laatste aandachtspunt vooraleer je tot de hypothesetoetsing kan overgaan, is collineariteit. Dat is een situatie waarbij predictoren sterk gecorreleerd zijn. Met de functie `vif()` uit het R-package `car` kan je te weten komen of er in jouw model een probleem is met collineariteit. Als de variance inflation factor bij elke variabele in de buurt van 1 ligt, mag je verder met de analyse. 

```{r, warning=FALSE, message=FALSE}
library(car)
vif(mijnModel)
```

Meer uitleg over collineariteit vind je <a href='https://statlas.ugent.be/cursussen/Statistiek II syllabus 20-21.pdf#page=183' target='_blank'>hier</a>.

<br>

------------------------

# Hypothese over een categorische predictor

Stel: je vermoedt dat iemands familiale situatie een invloed heeft op het vertrouwen in anderen.

Om data te verzamelen over de familiale situatie vraag je mensen naar hun burgerlijke staat `burgst`. Dat is in dit geval de predictor.

De afhankelijke variabele is `vertrouwen`. Deze continue variabele is gebaseerd op een reeks vragen uit een enquête.

<br>

De hypothese die je wil toetsen is: er is op populatieniveau een effect van iemands familiale situatie op het vertrouwen in andere mensen.

Omdat je met een categorische predictor `burgst` te maken hebt, moet je deze hypothese toetsen aan de hand van een modelvergelijking met de functie `anova()`. Zo vergelijk je het model waarin `burgst` als predictor is opgenomen met een tweede model `modelZonder` waarin `burgst` niet is opgenomen, maar dat voor de rest wel identiek is. 

Een uitgebreide uitleg over toetsing via modelvergelijking vind je <a href='https://statlas.ugent.be/cursussen/MetPsy_cursus20-21.pdf#page=111' target=_blank>hier</a>, voornamelijk onder 4.4.2.

We controleren ook voor nog andere predictoren. Dat doen we omdat de conclusie over het bestaan van een effect van `burgst` op `vertrouwen` kan afhangen van de aanwezigheid van die extra predictoren in het model. De algemene regel is: neem elke predictor op waarvan je denkt dat die een invloed heeft op de afhankelijke variabele en/of dat die gerelateerd is aan de predictor die je onderzoekt (hier `burgst`).

<br>

## Nulhypothese en alternatieve hypothese {-}

De nulhypothese stelt dat beide modellen even goed fitten. Het model zonder de extra predictor `burgst` kan dan behouden blijven. De alternatieve hypothese houdt in dat het complexere model wel beter fit. 

<br>

## Significantieniveau {-}

Net als bij elke hypothesetoets moet je een significantieniveau kiezen. Hier kiezen we voor de veelgebruikte waarde $\alpha = 0.05$. 

<br>


## Modelvergelijking {-}

Om te toetsen of `burgst` een effect heeft op `vertrouwen` voer je een modelvergelijking uit. Eerst specifieer je een tweede model `modelZonder` waarin `burgst` niet is opgenomen. 

```{r}
modelZonder <- lm(vertrouwen ~ sesKind + sesVolw + wrkls + geslacht, data = dataVertrouwen)
```

<br>

Nu kan je de functie `anova()` gebruiken. De output vertelt je of het model met `burgst` je in staat stelt om over het algemeen betere predicties te maken van `vertrouwen` dan het model zonder `burgst`.

```{r}
anova(modelZonder, mijnModel) 
```

<br>

## Conclusie {-}

```{r, echo=FALSE}
modelVgl <- anova(modelZonder, mijnModel)
pwaarde <- modelVgl[2,6]
```


De F-toets om de modellen te vergelijken levert een p-waarde op van $`r pwaarde`$. Dit is veel kleiner dan 0.05, dus je kan de nulhypothese verwerpen ten voordele van de alternatieve hypothese. 

<br>

-------------------

# Visualiseren

Het package `effects` laat je toe om eenvoudig visualisaties te maken van effecten in lineaire regressiemodellen.

<br>

```{r, eval=FALSE}
install.packages('effects') # eenmalig het package installeren

library(effects) # package laden voor gebruik

plot(effect('burgst', mijnModel), # let op de aanhalingstekens rond burgst
     axes=list(x=list(rotate=90))) # met dit argument draai je de namen van de niveaus van burgst
```

```{r, echo=FALSE, message=FALSE, warning=FALSE}
library(effects) # package laden voor gebruik

plot(effect('burgst', mijnModel),
     axes=list(x=list(rotate=90)))
```

<br>

----------------------

# Referenties

<p id='Referentie'>Mell H., Safra L., Demange P., Algan Y., Baumard N. & Chevallier C. (2021). Early life adversity is associated with diminished social trust in adults. <i>Political Psychology</i>. doi: 10.1111/pops.12756</p>